【裁判字號】    95,交訴,64
【裁判日期】    951221
【裁判案由】    業務過失致死等
【裁判全文】
臺灣嘉義地方法院刑事判決              95年度交訴字第64號
公  訴  人  臺灣嘉義地方法院檢察署檢察官
被      告  甲○○
上列被告因業務過失致死等案件，經檢察官提起公訴（95年度偵
字第4809號），被告於本院行準備程序時就犯罪事實為有罪之陳
述，經本院合議庭裁定適用簡式審判程序，判決如下：
    主  文
甲○○從事業務之人，因業務上之過失致人於死，處有期徒刑壹
年。緩刑參年。
    事  實
一、甲○○職業為司機，以駕駛遊覽車為業，為從事業務之人。
    其於民國九十五年三月十七日晚間十一時三十分許，駕駛車
    牌號碼A5-842號營業遊覽大客車，沿嘉義縣民雄鄉○○路，
    由東往西行駛，途經中正路與中華路之丁字路口時直行時，
    本應注意閃光黃燈表示「警告」，車輛應減速接近，注意安
    全，小心通過，且行車時速不得超過四十公里，而依當時天
    候晴朗、夜間有照明、路面乾燥、無缺陷、無障礙物、視距
    良好、號誌正常等情況，又無不能注意之情形，竟疏未注意
    ，未減速接近該丁字路口，猶貿然以時速五十餘公里之速度
    超速行駛，適有許志銘騎乘L6U－156號重型機車（後座附載
    乙○○），沿中華路由北往南行駛，行經上開支線道上之閃
    光紅燈號誌丁字路口欲左轉時，亦疏未注意應停車再開及暫
    停讓幹線道車先行，兩車因而發生擦撞，致許志銘、乙○○
    人、車倒地受傷，許志銘送醫後因頭胸部外傷併蜘蛛膜下出
    血而傷重不治死亡，乙○○則受有頭部外傷併右側顱骨骨折
    及硬腦膜外出血、左側頭皮撕裂傷、左大腿深部撕裂傷、四
    肢擦挫傷等傷害（乙○○部分經撤回告訴），甲○○肇事後
    ，於偵查犯罪職權之機關或公務員尚未查知其車禍之犯罪事
    實前，向至現場處理之警員蔡易廷，主動告知其為肇事人，
    自首而接受裁判。
二、案經甲○○自首及許土龍（許志銘之父）、乙○○告訴、臺
    灣嘉義地方法院檢察署檢察官自動檢舉偵查起訴。
    理  由
一、上揭犯罪事實，業經被告甲○○於本院審理時坦承不諱，核
    與告訴人許土龍警詢時指訴情節相符，復有道路交通事故現
    場圖、道路交通事故調查報告表（一）、（二）及複查報告
    （相驗卷第77至81頁）、現場照片十幀、四幀、十二幀附卷
    可稽（相驗卷第15至18頁、78、82頁、第93至98頁）；又被
    害人許志銘因頭胸部外傷併蜘蛛膜下出血而傷重不治死亡，
    亦有相驗屍體證明書、勘驗筆錄、驗斷書各一份附卷可憑，
    則被告因行車至前開閃光黃燈號誌交岔路口未減速反超速行
    駛，被害人許志銘行經閃光紅燈交岔路口，支線道未暫停讓
    幹線道車先行，二車發生踫撞致被害人許志銘死亡等事實，
    即堪認定。
二、按「幹道應設置閃光黃燈，支道應設置閃光紅燈。」、「閃
    光黃燈表示『警告』，車輛行經閃光黃燈號誌交岔路口，應
    減速接近，注意安全，小心通過」、「汽車行駛至交岔路口
    ，其行進應遵守燈光號誌之指示」、「支線道車應暫停讓幹
    線道車先行」，道路交通標誌標線號誌設置規則第二百二十
    四條第三款、第二百十一條第一項第一款及道路交通安全規
    則第一百零二條第一項第一款、第二款分別定有明文。查本
    件被告駕駛汽車行經上開交岔路口時，理應知悉並注意上開
    交通安全規則，以防止危險發生，佐以被告係合法考領有駕
    駛執照之人，有上開調查報告表之記載可據及於警訊時自承
    在卷，是其對於應遵守上開規定自應知之甚稔，且依卷附道
    路交通事故調查報告表所載，本件肇事當時係夜間有照明、
    天候晴、路面乾燥、無缺陷、無障礙物、視距良好、號誌正
    常等情狀，被告並無不能注意情事，詎仍疏未注意上開規定
    ，因而肇事，致被害人許志銘死亡，足見被告於本件車禍確
    有違反上述交通安全規則至明；又本件事故經送臺灣省嘉雲
    區車輛行車事故鑑定委員會及臺灣省車輛行車事故覆議鑑定
    委員會鑑定結果，亦認被告「駕駛營大客車，行經閃光黃燈
    號誌交岔路口，未減速反超速行駛，為肇事次因（行駛內側
    車道有違規定）；許志銘夜間駕駛重型機車，行經閃光紅燈
    交岔路口，由支線道駛出左轉時，未暫停讓幹線道直行車先
    行，為肇事主因（未達考照年齡而無照駕駛，有違規定）」
    ，有臺灣省嘉雲區車輛行車事故鑑定委員會九十五年五月二
    十六日嘉雲鑑字第950229字第0955801954號、臺灣省車輛行
    車事故覆議鑑定委員會九十五年九月十一日府覆議字第0950
    100726號鑑定意見書（相驗卷第44頁、偵卷第5頁）存卷足
    參，益證被告之駕車行為確有過失無疑。又本件車禍之發生
    ，雖因被害人許志銘亦有前揭鑑定書內所述過失，經前揭認
    定可按，惟上開車禍既係被告前開過失行為所合併肇致，被
    告即不得因此解免其過失責任。又被害人許志銘因本件車禍
    死亡，已如前述，被告過失行為與被害人許志銘之死亡結果
    間，顯具有相當因果關係。綜上，本件事證明確，被告過失
    致死犯行，堪以認定。
三、查被告職業為司機，以駕駛遊覽車為業，為被告警詢及本院
    審理時自陳甚詳，為從事業務之人；核被告所為，係犯刑法
    第二百七十六條第二項業務過失致死罪。按行為後法律有變
    更者，適用行為時之法律。但行為後之法律有利於行為人者
    ，適用最有利於行為人之法律。此為刑法第二條第一項揭示
    之法律變更從舊從輕原則，規範目的在於避免惡化行為人法
    律地位，致其受行為時無法預見之刑罰處罰，故該條文「法
    律」之解釋限於「刑罰法律」（釋字第一○三號解釋、最高
    法院五十一年台非字第七六號判例參照），循此意旨，則該
    條文之「變更」當限於「影響整體刑罰權規範內容利或不利
    」之變更，始合其規範目的，故：
（一）關於罰金刑貨幣單位由銀元修正為新臺幣之法律適用，因
      九十五年七月一日修正公布施行之刑法施行法第一條之一
      增訂「（第一項）中華民國九十四年一月七日刑法修正施
      行後，刑法分則編所定罰金之貨幣單位為新臺幣。（第二
      項）九十四年一月七日刑法修正時，刑法分則編未修正之
      條文定有罰金者，自九十四年一月七日刑法修正施行後，
      就其所定數額提高為三十倍。但七十二年六月二十六日至
      九十四年一月七日新增或修正之條文，就其所定數額提高
      為三倍」，經查，刑法第二百七十六條第二項自七十二年
      六月二十六日（即罰金罰鍰提高標準條例修正公布日）迄
      今未修正，其罰金之法定刑為「三千元」（貨幣單位為「
      銀元」），再依罰金罰鍰提高標準條例第一條前段規定罰
      金刑提高十倍為「銀元三萬元」，依現行法規所定貨幣單
      位折算新台幣條例規定折算為「新臺幣九萬元」；又於刑
      法施行法第一條之一施行日（即九十五年七月一日）後，
      刑法所定罰金之貨幣單位改為「新臺幣」，就其所定數額
      提高三十倍，亦為「新臺幣九萬元」，是刑法施行法第一
      條之一施行後，罰金刑貨幣單位雖有「銀元」、「新臺幣
      」之更異，惟適用結果之罰金額度則無二致，就罰金法定
      刑提高之「刑罰權規範內容」並無利或不利變更，自不生
      新舊法之比較問題，惟應適用具特別法性質之刑法施行法
      第一條之一規定。
（二）被告行為後，刑法第三十三條第五款關於「罰金：一元以
      上」規定，修正公布為「罰金：新臺幣一千元以上，以百
      元計算之」，刑法法定本刑中列有罰金刑者，其法定最低
      度罰金刑因之提高，涉及科刑規範變更，自有新舊法比較
      必要（最高法院九十五年第八次刑事庭會議決議參照），
      比較結果，以修正前舊法有利於行為人。
（三）按犯罪及自首均在新法施行前者，新法施行後，應依新法
      第二條第一項規定，適用最有利於行為人之法律（最高法
      院九十五年第八次刑事庭會議決議參照），刑法第六十二
      條關於自首之規定，於九十五年七月一日修正施行前後，
      僅將「應減」改為「得減」，本件又無涉及其他特別規定
      ，以修正前舊法有利於行為人，自應依刑法第二條第一項
      前段規定，適用修正前刑法第六十二條前段。查被告肇事
      後，於偵查犯罪職權之機關或公務員尚未查知其車禍之犯
      罪事實前，向至現場處理之警員即嘉義縣警察局民雄分局
      北斗派出所警員蔡易廷，主動告知其為肇事人，自首而接
      受裁判，有嘉義縣警察局民雄分局以九十五年十一月十七
      日以嘉民警五字第0950036497號函覆及附件之交通事故肇
      事人自首情形紀錄表附於本院卷內可考，對於未發覺之犯
      罪，自首並接受裁判，應依修正前刑法第六十二條前段，
      減輕其刑。
（四）刑法「罰金刑加減」規定，將舊法「僅加減其最高度」規
      定（刑法第六十八條），改為「最高度及最低度同加減之
      」（刑法第六十七條），罰金法定刑之加減範圍變更，屬
      刑罰權科刑規範變更，自有新舊法比較必要，經比較結果
      ，於有減輕事由時，新法最低度刑同減之，對被告較為有
      利。
（五）行為後法律變更時，應綜合罪刑比較結果，基於罪刑一體
      適用法律之法則適用最有利之法律（最高法院九十五年第
      八次刑事庭會議決議、九十年台非字第八三號判決意旨參
      照），本件法律變更雖部分適用舊法（刑法第三十三條第
      五款法定最低度罰金刑、自首應減刑）、部分適用新法（
      最低度罰金刑減輕），惟綜合考量有期徒刑部分減輕其刑
      後，與法定最低度罰金刑減輕其刑之結果，自以前者有利
      ，故應一體適用修正前之行為時舊法。
四、爰審酌被告無任何犯罪素行（有臺灣嘉義地方法院檢察署刑
    案資料查註紀錄表及臺灣高等法院被告前案紀錄表各一份附
    卷可按）；依其陳述，其已婚，育有三名子女（一名已成年
    ）、車禍前從事駕駛工作，月入約新台幣（下同）四萬元之
    生活狀況；國小畢業之智識程度；與被害人素不相識；造成
    被害人死亡之結果，及犯後自首達成和解（詳後述）等一切
    情狀，量處如主文所示之刑，以示懲儆。
五、按緩刑之宣告，應適用新法，無須依刑法第二條第一項為新
    舊法比較（最高法院九十五年第八次刑事庭會議決議參照）
    。查被告並無犯罪紀錄，有臺灣嘉義地方法院檢察署刑案資
    料查註紀錄表及臺灣高等法院被告前案紀錄表各一份附卷可
    按，素行尚佳，於警訊時及偵查中均坦認犯行，深表悔悟，
    堪認係因一時失慮致罹刑典，經此偵查審判程序，當知所警
    惕，信無再犯之虞，另被告就業務過失致死及業務過失傷害
    部分均達成和解或調解，分別同意給付乙○○（其母蕭淑美
    代理和解）五十六萬元完畢，並經乙○○具狀撤回告訴；另
    同意給付許志銘之父母許土龍、蔡宛似共三百三十萬元，已
    給付一百五十萬元，餘款約定於九十六年一月一日前給付完
    畢，有本院卷附和解書、嘉義市西區調解委員會調解書、撤
    回告訴狀各一份可查，足見其深具悔意，經此教訓，應知惕
    勵，當無再犯之虞，且被害人許志銘之母亦到庭表示願意原
    諒被告，本院認其所受宣告之刑，以暫不執行為適當，併予
    宣告緩刑三年，用啟自新。
六、至公訴人起訴意旨另以：被告因本件車禍同時肇致被害人乙
    ○○受有「頭部外傷併右側顱骨骨折及硬腦膜外出血、左側
    頭皮撕裂傷、左大腿深部撕裂傷、四肢擦挫傷」等傷害，因
    認被告另涉有刑法第二百八十四條第二項前段之過失傷害罪
    嫌等情。按告訴乃論之罪，告訴人於第一審辯論終結前，得
    撤回告訴，又其告訴經撤回者，法院應諭知不受理之判決；
    刑事訴訟法第二百三十八條第一項、第三百零三條第三款定
    有明文。又按告訴乃論之罪，因經合法撤回告訴，且無爭議
    ，為利訴訟經濟，可在有罪判決內就該撤回告訴部分說明不
    另為不受理之諭知（臺灣高等法院暨所屬法院94年法律座談
    會刑事類提案28號參照），查本件被告業務過失傷害部分，
    經檢察官起訴，認為係犯刑法第二百八十四條第二項前段之
    業務過失傷害罪嫌；依同法第二百八十七條規定須告訴乃論
    。茲據告訴人乙○○於本院審理中具狀撤回告訴，有撤回告
    訴狀在卷可查，公訴人認此與前開論罪科刑之業務過失致死
    罪部分，有想像競合犯之裁判上一罪關係，爰不另為不受理
    之諭知，附此敘明。
據上論斷，應依刑事訴訟法第二百七十三條之一第一項、第二百
九十九條第一項前段，刑法施行法第一條之一第一項、第二項前
段，刑法第二條第一項前段、第二百七十六條第二項、第六十二
條前段（修正前）、第七十四條第一項第一款，判決如主文。
本案經檢察官蔡彥守到庭執行職務。
中    華    民    國    95    年    12    月    21    日
                  交通法庭  法  官  蔡廷宜
上列正本證明與原本無異。
如不服本判決，應於判決送達後10日內向本院提出上訴狀（應附
繕本）。告訴人或被害人如對於本判決不服者，應具備理由請求
檢察官上訴，其上訴期間之計算係以檢察官收受判決正本之日期
為準。
中    華    民    國    95    年    12    月    21    日
                            書記官  蕭琪男
附錄論罪科刑法條
中華民國刑法第276條
（過失致死罪）
因過失致人於死者，處2年以下有期徒刑、拘役或2千元以下罰金
。
從事業務之人，因業務上之過失犯前項之罪者，處5年以下有期
徒刑或拘役，得併科3千元以下罰金。


司法院資訊處製作；財團法人民間司法改革基金會備份。
